臺灣臺中地方法院民事裁定　　　　　　 99年度家聲字第482號
聲　請　人　黃文皇律師
代　理　人　劉瑩玲律師
相　對　人　財政部臺灣省中區國稅局民權稽徵所
法定代理人　黃昌宏
代　理　人　陳美玲
　　　　　　林素杏
關　係　人　財政部國有財產局臺灣中區辦事處
法定代理人　廖蘇隆
代　理　人　韋明珍
　　　　　　傅姬珍
上列聲請人聲請解除遺產管理人職務事件，本院裁定如下：
    主  文
准解除聲請人擔任被繼承人張宏基之遺產管理人職務。
指定財政部國有財產局臺灣中區辦事處為被繼承人張宏基之遺產
管理人。
聲請程序費用由被繼承人張宏基之遺產負擔。
    理  由
一、本件聲請意旨略以：聲請人前經鈞院於民國九十七年七月三
    十一日以九十七年度財管字第三二號民事裁定准聲請人擔任
    被繼承人張宏基之遺產管理人。聲請人擔任遺產管理人後亦
    依法聲請鈞院准依公示催告程序，限定一年以上之期間，公
    告被繼承人之債權人及受遺贈人，命其於該期間內報明債權
    及為願受遺贈與否之聲明（鈞院九十七年度家催字第二四七
    號），而聲請人亦將公示催告報明債權之資料函告相對人財
    政部臺灣省中區國稅局民權稽徵所（以下簡稱國稅局民權稽
    徵所），然國稅局民權稽徵所亦均未曾來函對聲請人報明對
    於被繼承人有任何債權。聲請人係鈞院選任之遺產管理人，
    對於被繼承人在生前任何財產為遺贈與處分根本無從知悉，
    然國稅局民權稽徵所明知聲請人為公益甚至墊款辦理遺產管
    理事務，並非遺產繼承權利人，國稅局民權稽徵所對於被繼
    承人狀況完全知悉，不僅沒有來函報明債權，導致聲請人因
    不知被繼承人遺產、遺贈狀況，因而未申報遺產稅，國稅局
    民權稽徵所竟以此對聲請人處於新臺幣（下同）五千五百二
    十一萬八千九百八十八元罰緩。而聲請人對於被繼承人之遺
    產沒有任何權利，係基於公益律師身分處理本件事務，並私
    自墊付各項款項，今竟遭國稅局民權稽徵所處以上開罰緩，
    顯然違反憲法比例原則，聲請人遭此巨大打擊，不僅身染憂
    鬱疾病，家庭亦因此陷入一片混亂，聲請人已經無法再擔任
    本件被繼承人之遺產管理人，爰請求解任遺產管理人職務，
    並另覓適當遺產管理人等語。
二、按法院選任之遺產管理人，有非訟事件法第一百四十七條第
    二項及第一百四十八條所定各款情形之一者，得依職權或依
    聲請改任之，此為非訟事件法第一百五十三條第二項定有明
    文。從而法院選任之遺產管理人有下列情形之一者，得依職
    權或依聲請改任之：（一）未成年人。（二）禁治產人。（
    三）受破產宣告尚未復權者。（四）褫奪公權尚未復權者。
   （五）違背職務上之義務者。（六）違背善良管理人之注意
    義務，致危害遺產或有危害之虞者。（七）有其他重大事由
    者。經查：
（一）聲請人主張其經本院於九十七年七月三十一日以九十七年
      度財管字第三二號民事裁定准聲請人擔任被繼承人張宏基
      之遺產管理人之事實，業經本院調取前揭民事卷宗核閱屬
      實，自堪信為真實。
（二）聲請人主張擔任遺產管理人後，依法聲請本院准依公示催
      告程序，限定一年以上之期間，公告被繼承人之債權人及
      受遺贈人，命其於該期間內報明債權及為願受遺贈與否之
      聲明等事實，業據其提出報紙、收據各影本乙件為證。另
      聲請人於前揭公示催告行為後，因未申報遺產稅，遭受國
      稅局民權稽徵所對聲請人處於五千五百二十一萬八千九百
      八十八元罰鍰之事實，業據提出律師函、回執聯、財政部
      臺灣省中區國稅局民權稽徵所函、同局九十六年度遺產稅
      繳款書、同局違章案件罰鍰繳款書、同局遺產稅核定通知
      書、同局裁處書（以上均影本）各乙件為證，且為相對人
      所不爭，自堪信為真實。
（三）查聲請人以其基於公益擔任被繼承人之遺產管理人，卻因
      相對人未申報債權，致其無從知悉有欠稅情形，而誤未申
      報，而相對人則稱聲請人應先申報遺產稅後，相對人始能
      核定，故遺產稅未經核定，尚無法明確知悉稅款金額，自
      無從向聲請人申報債權。聲請人被裁罰部分，既已申請復
      查在案，該案尚未確定，聲請人具有律師方面之專業，當
      較相對人及一般人更為瞭解遺產管理人職務，相對人對本
      案至此之相關案情及遺產管理人已作為之事項最為清楚，
      在後續行政救濟過程中，必能做最妥適之處理，相對人認
      為續由聲請人擔任被繼承人張宏基之遺產管理人最為適切
      ，且符合公平性、適切性及無利害共同關係等遺產管理人
      應具備之條件。
（四）查聲請人因誤認相對人未向遺產管理人申報債權而未申報
      遺產稅，且於相對人函請依法申報後仍未申報，此固為聲
      請人所自承。然相對人對於基於公益擔任被繼承人之遺產
      管理人之聲請人之怠於作為，於裁罰前本得詳細瞭解，若
      聲請人有違背職務上之義務、違背善良管理人之注意義務
      ，致危害遺產或有危害之虞或有其他重大事由者，非不得
      先向法院申請解任其遺產管理人之職務以為處理，特別是
      本案之罰鍰已達五千萬元之巨，實非任何一個公益律師所
      能承擔及所應承擔之處罰。相對人並未在裁罰前對聲請人
      曉以如此重大之利害關係，復未向法院尋求協助，其逕對
      公益律師開罰，實屬打擊公益律師之士氣甚巨，其雖自認
      係依法行事，惟終不免有失衡之處。聲請人因此意興闌珊
      ，亦屬可以理解，聲請人之處境應已合於前開之重大事由
      ，此案件之處理對其當有不可承受之重，若再強其擔任實
      屬過於殘忍且違反人性。爰依非訟事件法第一百五十三條
      第二項准用同法一百四十八條第三款規定，堪認聲請人有
      「其他重大事由者」之情事，其聲請改任遺產管理人，核
      屬有據。
三、按法院選任之遺產管理人，除自然人外，亦得選任公務機關
    任之，此為非訟事件法第一百四十九條第三項所明定。又經
    本院訊問關係人財政部國有財產局臺灣中區辦事處則陳稱：
    經閱卷後發現現存之遺產只有幾百元，且繼承人均拋棄繼承
    ，所以認為不宜由關係人擔任遺產管理人。
（一）查本件關係人援引司法院七十四年十月十五日院臺廳一字
      第五七八六號函示：「此類拋棄繼承事件，多屬遺債大於
      遺產形同破產，儘量避免選任國有財產局為遺產管理人」
      。法院在指定被繼承人之遺產管理人時，自應先審查是否
      有其他適合之人可任被繼承人之遺產管理人，如無，在不
      得已之情形，才指定國有財產局為遺產管理人，蓋國有財
      產局係一公務機關，依國有財產法規定綜理國有財產事務
      ，執行事務所需預算為全國人民納稅所得，倘顯無遺產可
      歸屬國庫，可能造成以國家資源管理對國庫毫無利益之財
      產並須墊付無法歸墊之管理費用，無異使公器淪為私用，
      損及全民利益，令國庫遭受權利之侵害（臺灣高等法院八
      十七年家抗字第五四號、臺灣高等法院臺中分院九十二年
      度家抗字第二七號民事裁判參照），而拒絕擔任本件遺產
      管理人。
（二）關係人復稱：遺產管理人應由與被繼承人關係密切及對被
      繼承人之遺產、遺債事務有相當瞭解之自然人任之，顯較
      對被繼承人毫無所悉之第三人或公務機關更具適切性。本
      案雖被繼承人張宏基之原有法定繼承人均已拋棄繼承，惟
      渠等對被繼承人張宏基之債權、債務等遺產之情形，必較
      關係人明瞭，且渠等知悉以拋棄繼承方式規避債務，自有
      相當之知識、能力足以擔任被繼承人張宏基之遺產管理人
      ，。就法律或事實均無礙其擔任被繼承人張宏基之遺產管
      理人，且張宏基係渠等至親，難謂無協助清理債務、追索
      債權之道義責任。故請本院就被繼承人張宏基之法定繼承
      人中選任遺產管理人或仍委由聲請人擔任遺產管理人，或
      請律師公會中有意願擔任遺產管理人之律師為宜。
（三）查本院斟酌被繼承人張宏基之原有法定繼承人均已拋棄繼
      承，相對人於本院九十七年財管字第三十二號選定遺產管
      理人事件中亦未堅持選定該等繼承人為遺產管理人。而經
      本院通知被繼承人張宏基之配偶，因已遷居國外，而由被
      繼承人張宏基之父張光儀具狀表示難任本項職務，其他原
      法定繼承人亦均無意願擔任。本院認原繼承人等應知本件
      經核定補稅金額高達五千餘萬元，惟仍無意對此案件表示
      異議或提出何有利之證據，而目前因相對人對聲請人之裁
      罰，聲請人亦提出復查，改任之遺產管理人尚需處理此部
      分之救濟程序，其難度、複雜度恐更甚於一般遺產管理案
      件，若有疏失或怠惰行使職務，恐更造成聲請人損害，故
      本院認不宜選定並無意願之被繼承人張宏基之原有法定繼
      承人擔任遺產管理人。
（四）又無人承認繼承之遺產，於清償債權並交付遺贈物後，如
      有賸餘，應歸屬國庫；又非公用財產，以國有財產局為管
      理機關，民法第一千一百八十五條、國有財產法第十二條
      分別定有明文。關係人依法係非公用財產之管理機關，備
      有財產管理之專才，並具相當之公信力，雖其經費支出屬
      國家資源，但保護無人繼承財產之債權人之權利，亦屬政
      府之義務。財政部因此於八十八年九月九日修正訂頒有代
      管無人承認繼承遺產作業要點，其第十四點第三款規定：
      「管理報酬，應依民法第一千一百八十三條規定，聲請法
      院酌定，並請優先分配，其請求標準不得低於孳息收入部
      分十分之三及遺產現值百分之一」，是經法院選任國有財
      產局為遺產管理人者，本得取得相當之報酬，並非無償處
      理，關係人主張由其任遺產管理人，將損及全民利益，令
      國庫遭受權利侵害云云，顯係誇大之詞，要與事實不符。
      另則，選任財產管理人不以對其遺產有剩餘財產期待利益
      為必要，且在完成清算被繼承人財產前，為選定遺產管理
      人之法院，亦無從知悉有無剩餘財產。縱使確無剩餘財產
      ，亦不應以此免其義務。倘若維護公益之國家機關，都以
      被繼承人之有無遺產或遺產是否大於債務，作為決定是否
      擔任遺產管理人之考量，何能期待一般私人自費擔任遺產
      管理人，亦與法律賦予法院選任遺產管理人之立法精神有
      違。
（五）又依財政部國有財產局組織條例第二條第二、三款分別規
      定財政部國有財產局掌理下列事項：「國有財產管理事項
      」、「國有財產處理事項」，財政部國有財產局辦事細則
      第四條規定該局設置「接收保管組」，掌理國有財產之清
      理、接管、登記、撥用及公用產管理，其轄下之「接管科
      」辦理事項（三一）規定：「代管無人繼承遺產之登記及
      債權債務之清理。」，及依民法第一一八五條規定，第一
      一七八條所定之期限屆滿，無繼承人承認繼承時，其遺產
      於清償債權並交付遺贈物後，如有剩餘，歸屬國庫，該歸
      屬國庫之遺產，應由管轄被繼承人住所地之地方行政官署
      代表國庫接收管理，因遺產管理人不移交遺產或因其他必
      要情形，提起民事訴訟，亦應由此項官署代表國庫為之（
      司法院院字第二二一三、二八０九號解釋參照）等情，亦
      足見代管無人繼承遺產清理事宜，本即為國有財產局執掌
      之事務。且本件相對人為財政部臺灣省中區國稅局民權稽
      徵所，其聲請選任遺產管理人目的在於徵收遺產稅，則妥
      適處理遺產結果將有助國家稅收，亦係有利於國庫，乃同
      屬財政部所轄之關係人機關，卻認有礙國庫權利﹖
五、從而，本院認聲請人聲請解任遺產管理人之職務為有理由，
    並綜合上情及認相對人因角色衝突，亦有難任被繼承人張宏
    基之遺產管理人之情，爰依職權指定關係人財政部國有財產
    局臺灣中區辦事處為被繼承人張宏基之遺產管理人。
六、依非訟事件法第一百五十七條裁定如主文。
中    華    民    國    100   年    2     月    23    日
                    家事法庭  法  官  王靜秋
以上為正本證明與原本無異。
如不服本裁定應於送達後十日內向本院提出抗告狀，並繳納抗告
費新臺幣一千元。
中    華    民    國    100   年    2     月    23    日
                              書記官  李培淇